【裁判字號】    88,上重訴,361
【裁判日期】    890107
【裁判案由】    違反組織犯罪防制條例
【裁判全文】
臺灣高等法院花蓮分院刑事判決            八十八年度上重訴字第三六一號
    上  訴  人  臺灣臺東地方法院檢察署檢察官
    被      告  丙○○
                辛○○
右列上訴人因被告等違反組織犯罪防制條例案件，不服臺灣臺東地方法院八十八年度
重訴(一)字第九號中華民國八十八年十一月二十六日第一審判決( 起訴案號：臺灣臺東
地方法院檢察署八十八年度偵字第二五九八號 )，提起上訴，本院判決如左：
    主  文
原判決撤銷發回臺灣臺東地方法院。
    理  由
一本件檢察官公訴意旨以丙○○分別於民國( 下同 )八十三年八月一日及八十七年八
  月一日，連續當選南投縣南投市第五屆及第六屆市民代表會代表及主席。竟利用其
  任職南投市市民代表會主席之便，與辛○○以及綽號阿明之陳居猛( 曾於八十六年
  十二月間因犯賭博罪，經臺灣高等法院台中分院判處有期徒刑四月確定，於八十七
  年五月二十五日執行完畢 )、綽號大頭之洪春榮、曾演達( 曾於八十年六月間因犯
  違反盜匪罪，經臺灣高等法院台中分院判處有期徒刑十六年確定，現假釋中 )、黃
  浩維、楊錦華、吳錫章( 以上六人業經臺灣台中地方法院檢察署檢察官另案提起公
  訴 )、吳家鎮( 另案通緝中 )及綽號瘋犬者之不詳姓名男子( 另由臺灣台中地方法
  院檢察署以八十八年度他字第一０二二號偵辦 )共同基於概括之犯意聯絡，自八十
  七年初起，在南投、台中縣市等中部地區，共同組織對於南投市公所辦理各項對外
  招標工程，以恐嚇、恐嚇取財、強暴、脅迫及妨害自由等方式，進行工程圍標及強
  索保護費，以獲取不法利益之犯罪集團。渠等犯罪模式，係以丙○○為首，由辛○○負責指揮陳居猛、洪春榮、黃浩維、吳錫章、曾演達、楊錦華等人，先後在南投
  市公所一樓及大門外，對前來欲行領取投標單之不特定營造商人加以攔阻，並強行
  抄錄該營造廠商之公司行號地址、電話，及另在南投郵局內或大門外守候，如發現
  有手持內附南投市公所對外招標工程投標單之牛皮紙袋而欲前往投標之人，即予以
  攔阻，再以交付新台幣( 下同 )一萬元之對價，要求該人放棄投標，或警告其等不
  得投標，如有不從，陳居猛、黃浩維等人即以電話通知辛○○，由辛○○自行或教
  唆陳居猛、洪春榮以恐嚇之方式，嚇令各參加投標之營造廠商放棄投標或繳交數百
  萬元不等之保護費。再有不從，即由辛○○更行教唆綽號「瘋犬」之不詳姓名男子
  強押被害人取款繳交保護費，或前往被害人住所前開槍示威，使被害人心生畏懼而
  交付財物，以進行工程圍標及獲取不法利益。渠等著手實施犯罪之各次犯罪行為時
  間、地點及過程如下：
  (1)丙○○得知南投市公所將於八十七年六月間辦理貓羅溪綠化工程對外公開招標作
    業，並知悉乙○○有意前往競標該工程，乃由辛○○向乙○○恐嚇稱若要標該工
    程，要拿一千萬元給伊等語，乙○○未予理會。嗣於八十七年六月十九日，南投
    市公所公開招標貓羅溪綠化工程開標結果，為乙○○以八千四百九十萬元得標，
    丙○○即教唆綽號為「瘋犬」及另一名不詳姓名之男子二人，共同於開標當日，
    在南投市公所，強押乙○○前往南投市三玄宮旁之福興里里長辦公室內，與在場
    等候之丙○○、辛○○及陳居猛等人見面，乙○○因心生恐懼，即向丙○○哀求
    不要拿一千萬那麼多，丙○○遂向乙○○謂稱該工程伊已都交由辛○○處理等語
    ，辛○○聞言乃立即答稱：「不行，一毛都不能少」。辛○○並再教唆前開綽號
    為「瘋犬」之不詳姓名男子及另一不詳姓名之男子二人，繼續強押乙○○前往台
    中縣龍井鄉龍西村村長戊○○住處取款，因戊○○不在，該二名不詳姓名男子復
    強押洪東州轉至彰化市臺灣銀行彰化分行，以領取乙○○前因上開工程投標所繳
    交之押標金九百一十萬元，交付給該綽號為「瘋犬」及另一不詳姓名之男子二人
    。渠等二人得款後，即將乙○○釋放，亦未曾再行向乙○○索取餘款九十萬元。
  (2)丙○○得悉南投市公所將於八十八年六月二十五日辦理南投市坑內坑第二期排水
    改善工程對外公開招標作業，並獲知南投市市民代表會代表丁○○有意前往競標
    該工程，且已於八十八年六月初，至南投市公所領取標單等事，遂於八十八年六
    月二十二日下午四時許，教唆不詳姓名之男子以電話通知丁○○前往南投市三玄
    宮與丙○○會面洽談投標事宜，丁○○即驅車前往三玄宮旁之福興里里長辦公室
    內等候丙○○。嗣丙○○、辛○○及洪春榮陸續到場後，辛○○即向丁○○謂：
    「南投市坑內坑第二期排水工程你別想做，之前叫你拿三百萬先給我們用都拿不
    出來了，故該工程你也別想做了。」等語，丁○○即向辛○○答稱：「你沒資格
    叫我別做該工程，該工程連南投市長都無法干擾我了」等語，丙○○見狀，遂向
    丁○○告稱：「我在管的工程，你別想插手。」等語，丁○○聞言不悅，向丙○○表示無意繼續交談，轉身欲行離開，辛○○見狀，上前阻擋丁○○離去，並命
    洪春榮拿槍出來，及向丁○○恐嚇稱若伊不答應放棄競標南投市坑內坑第二期排
    水工程，便別想離開等語，致丁○○心生畏懼，立即同意放棄參加上開工程競標
    ，並依丙○○之要求交付標單，始獲釋放。丁○○獲釋後翌日，將前開標單交給
    陳居猛。事後，丁○○心有不甘，遂委託南投市市民代表會副主席謝春祺向辛○○交，辛○○除對謝春祺坦承伊確有叫「大頭」( 即洪春榮 )拿傢伙( 即手槍
     )恐嚇丁○○放棄投標前開工程及交出四份領標單等事實外，並向謝春祺自白：
    「我本來要給他死，丁○○苦苦哀求我後，我才放他走，以前我們海口人在處理
    這種事情，早就開槍打死他了，這次是給他機會原諒他。」等語。
  (3)丙○○得知南投市公所將於八十八年六月二十五日辦理南投市坑內坑第二期排水
    改善工程對外公開招標作業，除以強暴、脅迫及妨害自由之方式，阻止丁○○前
    往競標該工程等犯罪事實已如前述外，並教唆辛○○指揮陳居猛及不詳姓名之男
    子在南投市公所一樓及大門外守候，強行攔阻不特定之營造廠商前往領取標單，
    並強行抄錄該營造廠商之公司地址、電話。適陳福益營造有限公司負責人戊○○
    ( 即台中縣龍井鄉龍西村村長 )於八十八年六月十八日上午，前往南投市公所洽
    領標單時，見此情狀，即在南投市公所內躲藏至中午十二時二十分許，俟陳居猛
    等人離去後，始行匆忙開車返家。嗣戊○○於八十八年六月二十五日下午一時許
    ，與友人劉明祝共同前往南投市○○○路三十號南投郵局投寄標單時，為辛○○
    所教唆在該郵局守侯之黃浩維、吳錫章、曾演達、楊錦華等人發現，予以強行攔
    阻，擬以一萬元為對價，要求戊○○放棄投標，及警告其不得投標，彼時適巡邏
    警察進入該郵局內巡邏盤查黃浩維等人，戊○○等二人乃趁隙郵寄標單後迅速離
    去。嗣丙○○、辛○○等人得知南投市公所於八十八年六月二十五日下午四時許
    所辦理南投市坑內坑第二期排水改善工程對外公開招標結果，係由陳福益營造有
    限公司負責人戊○○得標( 即八千一百萬元 )，乃由辛○○教唆陳居猛及綽號「
    瘋犬」之不詳姓名男子等二人，於八十八年六月二十五日晚上五時三十分許，前
    往戊○○於臺中縣龍井鄉○○村○○路一四七號住處內，欲向戊○○勒索上開工
    程得標金額三成之保護費( 約二千四百三十餘萬元 )。適戊○○不在家，陳居猛
    及前開綽號「瘋犬」之不詳姓名男子遂向戊○○之妻己○○○及女兒庚○○恐嚇
    告稱：「戊○○標得該工程，我老大很不高興，你父親若不趕快出面處理，我們
    外面有很多小弟，你住處隨時都會被開槍」等語，並留下抄有行動電話號碼之字
    條乙紙交予庚○○，囑其轉交戊○○與渠等連絡。嗣因戊○○將上開電話號碼丟
    棄，而未依言為之，丙○○、辛○○心生不滿，竟於八十八年六月二十七日晚上
    十一時十五分許，教唆陳居猛及綽號為「瘋犬」之不詳姓名男子等人，共同非法
    持具有殺傷力之制式手槍一把及子彈若干發，前往戊○○之前開住所大門外，共
    開六槍示威，旋即駕車逃逸。
  (4)丙○○前於八十八年三、四月間，委託華隆消防器材行負責人甲○○就其所經營
    球中天撞球場之消防設備安裝工程進行施工，甲○○於承攬該工程後約二、三月
    ，因該工程設計圖遲未經南投縣政府消防局核定通過，無法進行完成施工，丙○○乃於八十八年七月底，以電話向甲○○恐嚇稱：「喂！我是天送，你要給我辦
    好( 指上開消防設備之安裝工程 )不然你皮在癢哦！我先給你講，幹你娘××，
    給你辦了幾個月，辦到現在你還在推什麼，你三天後給我辦好，要不就吃打。」
    等語致甲○○心生畏懼。嗣經臺灣臺中地方法院檢察署檢察官指揮內政部警政署
    刑事警察局偵二隊二組、臺中縣警察局烏日分局及南投縣警察局南投分局於八十
    八年八月二十三日下午六時三十分許，分別在南投市○○路一二六號三玄宮、南
    投市○○里○○路八十七巷一弄六號及南投市○○里○○路一０六巷二十九之一
    號等地，當場逮獲丙○○、辛○○、陳居猛、黃浩維、曾演達、楊錦華、吳錫章
    及莊福全、蕭明松( 以上二人業經臺灣臺中地方法院檢察署檢察官處分不起訴 )
    等人到案，並當場查扣卷附之扣押物品清單所載之圍標工程資料等犯罪證物。因
    認丙○○、辛○○等所為均係犯組織犯罪防制條例第三條第一項之發起、主持、
    參與犯罪組織罪嫌、政府採購法第八十七條第四項、第三項、意圖獲取不法利益
    、而以其他方式之合意，使廠商不為投標之競爭未遂罪嫌、刑法第三百零二條第
    一項妨害自由罪嫌、刑法第三百四十六條第一項恐嚇取財罪嫌、刑法第三百零五
    條罪嫌、槍砲彈藥刀械管制條例第七條第四項及同條例第十二條第四項罪嫌等語
    。
二本件原審法院以刑事訴訟法第五條第一項之「被告所在地」一詞，應採目的性限縮
  解釋，且本件起訴時，被告二人實質上之所在地已非該院轄區，故該院對本件無管
  轄權，乃判決管轄錯誤，應移送臺灣臺中地方法院，固非無見，惟按案件由犯罪地
  或被告住所、居所或所在地之法院管轄，刑事訴訟法第五條第一項定有明文。又所
  謂之被告所在地，仍係指被告起訴當時所在之地而言，且以起訴時為標準。至其所
  在之原因，無論自由與強制皆所不問，司法院二十四年院字第一二四七號、三十七
  年院解字第三八二五號解釋、最高法院四十八年度台上字第八三七號亦著有判例可
  資參照。本案被告丙○○、辛○○經臺灣台東地方法院檢察署於八十七年十月十九
  日向原審法院提起公訴，當時被告等確係羈押於臺灣台東看守所綠島分舍，於移送
  原審時，由原審法院諭知改押臺灣台東看守所，此有卷附押被告等之押票資料可
  稽，本案起訴時被告等之所在地既係在台東地區，揆之上開說明，能否謂原審法院
  對之無管轄權，即有再加研求之餘地。原審徒以被告等實質所在地並不在原審法院
  轄區云云，認其並無管轄權，自有可議。公訴人上訴意旨執此指摘原判決不當，為
  有理由，應將原判決撤銷發回原審法院另為適法之裁判，並不經言詞辯論而為判決
  。
據上論斷，應依刑事訴訟法第三百六十九條第一項但書、第三百七十二條判決如主文
。
中      華      民      國      八十九      年     一     月     七     日
                                    審判長法官  吳  鴻  章
                                          法官  黃  永祥
                                          法官  莊  謙  崇
右正本證明與原本無異。
如不服本判決，應於送達後十日內，向本院提出上訴狀。其未敘述理由者，並應於提
出上訴狀後十日內向本院補提理由狀(須附繕本)。
                                        書記官  劉  夢  蕾
中      華      民      國      八十八      年    一      月     十     日


司法院資訊處製作；財團法人民間司法改革基金會備份。
